【裁判字號】    92,重訴,408
【裁判日期】    920729
【裁判案由】    塗銷不動產所有權移轉登記
【裁判全文】
臺灣臺中地方法院民事判決  九十二年度重訴字第四○八號
    原      告  台中商業銀行股份有限公司北台中分行
?
    法定代理人  丙○○
    訴訟代理人  甲○○
                丁○○
    被      告  乙○○
                戊○○
右當事人間請求塗銷不動產所有權移轉登記事件，本院判決如左：
    主      文
被告乙○○與被告戊○○就坐落臺中縣龍井鄉○○○段新庄子小段第一七八之三四地
號、面積八五平方公尺之土地及其上同段建號三六二號（即門牌號碼臺中縣龍井鄉○
○○路二三五號）之建物，於民國九十一年九月十六日所為夫妻贈與之債權行為，及
民國九十一年十月三日所為之所有權移轉登記之物權行為均應予撤銷。
被告戊○○應將前項所示土地及建物，民國九十一年十月三日，經臺中縣清水地政事
務所以夫妻贈與為登記原因，所為之所有權移轉登記予以塗銷。
訴訟費用由被告負擔。
    事      實
甲、原告方面：
一、聲明：如主文所示。
二、陳述：
  (一)緣被告乙○○於民國（下同）八十九年十二月三十日向原告貸借無擔保借款新台
    幣（下同）三百三十萬元（到期日九十二年十月三十日），及於九十一年一月二
    十一日向原告貸借擔保放款五百八十萬元（到期日九十二年一月二十一日），並
    均於九十一年六月三十日起即未繳納本息，依約視為債務全部到期，合計積欠本
    金餘額七百四十五萬零七百二十一元。經原告向台灣台中地方法院向借款人乙○
    ○及連帶保證人劉阿嬌聲請發支付命令，並分別於九十二年一月六日、七日確定
    。繼原告清查借款人及連帶保證人之資產時，始發現被告吳哲宏竟將其所有如聲
    明所示之土地及建物贈與被告戊○○，並辦妥所有權移轉登記。
  (二)本件被告吳哲宏積欠原告上開二筆借款之本金餘額合計高達七百四十五萬零七百
    二十一元，被告吳哲宏除系爭土地、建物以外沒有其他不動產，且上開本金五百
    八十萬元之借款，目前已對連帶保證人劉阿嬌提供作為擔保之不動產聲請強制執
    行拍賣中，原告之債權顯然未能足額受償，有賴對被告吳哲宏所有之其他財產求
    償，而被告間之就系爭不動產所為之贈與及所有權移轉行為顯有害於原告之債權
    ，爰依民法第二百四十四條之規定，請求撤銷並塗銷登記。
三、證據：提出支付命令及確定證明書各乙件、簡易查詢資料表二件、台灣台中地方
    法院九十二年六月三十日九十二度民執果字第九九七四號拍賣公告各一份、土地
    登記謄本及建物登記謄本各一件、財政部台灣省中區國稅財產資料清單一件、九
    十年度綜合所得稅各類所得資料清單二件、歸戶財產查詢清單一件為證。
乙、被告經合法通知，未於最後言詞辯論期日到場，惟於前次言詞辯論期日到庭稱：
一、聲明：原告之訴駁回。
二、陳述：請求改期由兩造協調。
    理      由
一、被告經合法通知，均未於最後言詞辯論期日到場，核無民事訴訟法第三百八十六
    條所列各款情形，爰依原告之聲請由其一造辯論而為判決，合先敘明。
二、原告起訴主張於被告乙○○於八十九年十二月三十日及九十一年一月二十一日，
    分別向原告貸借無擔保借款三百三十萬元及五百八十萬元，自九十一年六月三十
    日起均未依約繳納本息，應視為債務全部到期，合計積欠本金餘額七百四十五萬
    零七百二十一元，詎被告吳哲宏竟於九十一年九月十六日，將其所有坐落臺中縣
    龍井鄉○○○段新庄子小段第一七八之三四地號、面積八五平方公尺之土地及其
    上同段建號三六二號（即門牌號碼臺中縣龍井鄉○○○路二三五號）之建物，贈
    與其妻即被告戊○○，並於九十一年十月三日辦妥所有權移轉登記，查被告吳哲
    宏除系爭土地、建物以外沒有其他不動產，上開本金五百八十萬元借款又已對連
    帶保證人劉阿嬌所提供設定抵押權之不動產聲請強制執行，並已定拍賣期日，原
    告之債權顯然未能足額受償，有賴對被告吳哲宏所有之其他財產求償，而被告間
    之就系爭不動產所為之贈與及所有權移轉行為顯有害於原告之債權，爰依民法第
    二百四十四條之規定，請求撤銷並塗銷登記。
三、原告主張之右開事實，業據其提出借據、約定書、簡易查詢資料表各二件、支付
    命令及確定證明書各乙件、本院拍賣公告一件、土地登記謄本及建物登記謄本各
    一件、財政部台灣省中區國稅財產資料清單一件、歸戶財產查詢清單一件、九十
    年度綜合所得稅各類所得資料清單二件為證，堪信為真實。
四、按債務人所為之無償行為，有害及債權者，債權人得聲請法院撤銷之，民法第二
    百四十四條第一項定有明文。債權人撤銷權之行使，旨在保全債務人之責任財產
    ，以確保債權人之債權，故債權人之債權有無執行名義，是否已屆履行期，其債
    權發生原因為何，均可不必過問。而債務人所為之無償行為「有害及債權」，指
    債務人之無償行為積極減少其財產，或消極增加其債務，因而減弱其清償力，致
    債權陷於清償不能或困難之狀態。又有害及債權之事實，須視其行為後之資力狀
    態以定之，即債務人行為後之資力狀況，與一般債權之總額加以比較，顯有支付
    不能之情形而言。次按連帶債務之債權人，依民法第二百七十三條第一項規定，
    得對於債務人中之一人或數人或其全體，同時或先後請求全部或一部之給付，故
    連帶債務人之行為是否構成詐害債權，而許債權人行使撤銷權，應以其行為是否
    積極減少財產或消極增加債務，致債權人對其請求給付陷於不能或困難之狀態而
    定，不得以其他連帶債務人是否尚有資力而為判斷。惟若為有擔保物權（抵押權
    、質權）之債權，其擔保物之價值超過債權額時，尚毋庸行使撤銷權以資保全（
    最高法院五十九年台上字第三一三號判例要旨參照）。依上所述，原告訴請撤銷
    被告吳哲弘之無償行為，本院應審酌者為：被告吳哲弘將本件不動產贈與其妻即
    被告戊○○之當時，是否使原告對於被告吳哲宏之債權因此陷於清償不能或清償
    困難之狀態？
五、查被告乙○○於八十九年十二月三十日及九十一年一月二十一日，分別向原告貸
    借無擔保借款三百三十萬元及有擔保借款五百八十萬元，分別自九十一年六月三
    十日起、同年七月二十一日起即未依約繳納本息，應視為債務全部到期，合計積
    欠原告：(1)無擔保物權之借款三百三十萬元部分：本金餘額一百六十五萬零七百
    二十一元及利息、違約金；(2)有擔保物權之借款五百八十萬元部分：本金餘額五
    百八十萬元及利息、違約金，此有原告提出之上開借據及約定書各二紙、支付命
    令及確定證明書各乙紙可憑。而上開借款餘額五百八十萬元部分，因訴外人即連
    帶保證人劉阿嬌已提供其所有坐落臺中縣龍井鄉○○○段新庄子小段三八之三一
    四地號土地及其上建號一０八一九號（門牌號碼台中港路七之三十四號）建物提
    供擔保，而依原告所提出之本院九十二年六月三十日九十二度民執果字第九九七
    四號拍賣公告所載，上開建物第一次拍賣所定最低價額為八百零五萬元，且本件
    復無任何證據足證明被告吳哲弘將本件土地及建物贈與予被告戊○○之當時，該
    筆借款之擔保品有不足以清償被告吳哲宏所欠上開債權之情形，則原告就此部分
    之借款債權，既有該擔保物可供取償，原告之債權即不致因被告之無償行為致受
    損害，有害及債權之實現，依上所述，原告尚毋庸行使撤銷權以資保全；惟被告
    吳哲弘積欠原告之另筆本金餘額一百六十五萬零七百二十一元之借款部分，並無
    擔保物權，且被告吳哲弘除本件不動產之外別無其他財產，此有原告提出之財產
    歸屬資料清單在卷可憑，則被告吳哲弘於同年九月十六日將系爭房地贈與被告戊
    ○○，及於同年十月三日完成所有權移轉登記，顯使原告就系爭本金餘額一百六
    十五萬零七百二十一元之借款部分有無法實現之虞，而有害及其債權，故原告據
    此請求撤銷被告間之上開無償行為，即無不合。
六、從而，原告提起本訴，請求判決撤銷被告間就上開不動產之所有權所為之贈與及
    移轉行為，及被告戊○○應塗銷上開所有權移轉登記，即無不合，應予准許。
據上論結：原告之訴為有理由，依民事訴訟法第三百八十五條第一項前段、第七十八
條、第八十五條第一項前段，判決如主文。
中      華      民      國    九十二    年      七      月    二十九    日
                                  臺灣臺中地方法院民事第三庭
~B法      官  林慧貞
右為正本係照原本作成
如對本判決上訴須於判決送達後二十日內向本院提出上訴狀
中      華      民      國    九十二    年      七      月    三十一    日
~B法院書記官


司法院資訊處製作；財團法人民間司法改革基金會備份。
